臺灣臺中地方法院交通事件裁定　　　　100年度交聲字第466號
原處分機關　交通部公路總局臺中區監理所
異議人即
受處分人　　潘岳信
上列受處分人因違反道路交通管理處罰條例案件，對於交通部公
路總局臺中區監理所民國100年1月21日所為之裁決（中監違字第
裁60-GE0000000號裁決書），聲明異議，本院裁定如下：
    主    文
原處分撤銷。
潘岳信汽車駕駛人，駕駛汽車經測試檢定酒精濃度超過規定標準
，記違規點數五點，並應接受道路交通安全講習。
    理    由
一、原處分機關略以：異議人即受處分人（下稱受處分人）潘岳
    信於民國98年12月29日23時14分許，駕駛車牌號碼CI-0590
    號自小客車，在台中市○○路與漢口路口，因「酒駕肇事經
    呼氣酒精測試值達1.02mg/l(無人傷)」，經臺中市警察局第
    六分局何安派出所員警以其有違反道路交通管理處罰條例第
    35 條第1項第1款規定之行為，當場掣單舉發。本站遂於100
    年1月21日以中監違字第裁60-GE0000000號裁決書，處罰鍰
    新臺幣（下同）49,500元，記違規點數5點，並施以道安講
    習，逾期則依裁決書處罰主文規定裁處等語。
二、受處分人異議意旨略以：依據行政罰法第26條規定，一行為
    同時觸犯刑事法律及違反行政法上義務規定者，依刑事法律
    處罰之。本人業經檢察官（聲明異議狀誤載為法院）被判緩
    起訴處分，並已繳納50,000元在案，監理機關另要向本人處
    罰行政罰鍰49,500元，並執行吊扣駕照，實無再一事二罰處
    行政罰之必要，請庭上撤銷行政罰鍰49,500元，以維持公平
    正義原則等語。
三、經查：
(一)、受處分人於98年12月29日23時14分許，駕駛車牌號碼CI-059
    0號自小客車，在台中市○○路與漢口路口前，因「酒駕肇
    事經呼氣酒精測試值達1.02mg/l（無人傷）」之違規等情，
    業據受處分人所自承，並有上開舉發違反道路交通管理事件
    舉發通知單、違反道路交通管理事件裁決書各1份在卷可稽
    。而受處分人上開酒醉駕車行為，除構成道路交通管理處罰
    條例第35條第1項第1款之交通違規事由外，亦已合於刑法第
    18 5條之3服用酒類不能安全駕駛動力交通工具而駕駛罪之
    構成要件，臺灣臺中地方法院檢察署檢察官於斟酌受處分人
    之犯後態度及公共利益之維護後，認以緩起訴處分為適當，
    乃以99年度速偵字第36號為緩起訴處分，並命受處分人應向
    財團法人犯罪被害人保護協會臺中分會支付5萬元，有臺灣
    臺中地方法院檢察署檢察官緩起訴處分書及臺灣高等法院被
    告前案紀錄表各1紙在卷可稽。
(二)、按汽車駕駛人，駕駛汽車經測試檢定酒精濃度超過規定標準
    者，處1萬5千元以上6萬元以下罰鍰，並當場移置保管該汽
    車及吊扣其駕駛執照1年；因而肇事致人受傷者，並吊扣其
    駕駛執照2年，道路交通管理處罰條例第35條第1項第1款定
    有明文。次按汽車駕駛人有第35條第1項規定之情形者，應
    接受道路交通安全講習，同條例第24條第1項第2款亦有明文
    。又按汽車駕駛人飲用酒類或其他類似物後其吐氣所含酒精
    濃度超過每公升0.25毫克或血液酒精濃度超過百分之0.05以
    上者，不得駕車，道路交通安全規則第114條第2款亦有明文
    。再按領有汽車駕駛執照之汽車駕駛人，除駕駛聯結車、大
    客車、大貨車外之非其駕駛執照種類之車輛，違反本條例及
    道路交通安全規則之規定，應受吊扣駕駛執照情形時，無因
    而肇事致人受傷或重傷者，記違規點數5點，道路交通管理
    處罰條例第68條第2項前段亦定有明文。惟依95年2月5日施
    行之行政罰法第26條第1項規定：「一行為同時觸犯刑事法
    律及違反行政法上義務規定者，依刑事法律處罰之。但其行
    為應處以其他種類行政罰或得沒入之物而未經法院宣告沒收
    者，亦得裁處之。」，此乃一行為同時造成刑罰法律與行政
    秩序罰規定發生競合適用之關係時，基於「一事不二罰」之
    法理，經由立法程序確立應以刑罰優先為原則，避免行為人
    承受過度且重複之處罰。此觀該條立法理由明確揭示：「一
    行為同時觸犯刑事法律及違反行政法上義務規定時，由於刑
    罰與行政罰同屬對不法行為之制裁，而刑罰之懲罰作用較強
    ，故依刑事法律處罰，即足資警惕時，實無一事二罰再處行
    政罰之必要。且刑事法律處罰，由法院依法定程序為之，較
    符合正當法律程序，應予優先適用。但罰鍰以外之沒入或其
    他種類行政罰，因兼具維護公共秩序之作用，為達行政目的
    ，行政機關仍得併予裁處，故為第1項但書規定。」，其理
    益明。是以上揭行政罰法中刑事法律處罰優先且不再處以行
    政秩序罰之目的，既係因為行為人已接受刑罰而足資警惕，
    且已發生懲罰之作用，即無使行為人陷於雙重處罰之不利益
    ，則關於刑事法律處罰之範圍自應採取實質認定，凡刑事實
    體法或程序法中所規定客觀上剝奪行為人生命、自由、財產
    權利，主觀上亦因制裁之嚴厲性、痛苦性，其強度足以造成
    心理強制而間接達成矯正教化目的之處遇手段，皆應納入其
    中，而不以形式上符合刑法第32條至第34條所定主刑及從刑
    種類者為限，始與法律規範之意旨相符。
(三)、檢察官依刑事訴訟法第253條之2第2項規定為緩起訴處分，
    命被告為金錢給付、勞務給付及處遇措施的部分，應得被告
    之同意（因涉及被告之人身自由及財產的拘束，且產生經裁
    判即終局處理案件之實質效果，自應考慮被告之意願）；且
    命被告為金錢給付部份，並得為民事強制執行名義。是以，
    無論檢察官課以被告以上何種負擔或指示，此等負擔或指示
    雖非「刑罰」，但仍是一種「特殊的處遇措施」，會產生未
    經裁判即終局處理案件之實質效果，亦即性質上已係實質的
    制裁，造成被告權利即財產減少及自由受限的影響；且緩起
    訴處分所定緩起訴期間期滿後，該緩起訴處分將發生禁止對
    已為緩起訴處分之同一犯罪事實再行起訴之效力，即所謂「
    緩起訴處分之實體（實質）確定力」；因之，緩起訴處分所
    定緩起訴期間期滿後，該緩起訴處分乃發生實質確定力。故
    檢察官所為對於受處分人之緩起訴處分，實已產生實質刑罰
    之效果。至於絕對之不起訴處分，則自處分確定時起即發生
    實體上之確定力，不若緩起訴處分於緩起訴處分之期間（即
    猶豫期間）僅發生形式之確定力；另相對不起訴處分（即刑
    事訴訟法第253條），於不起訴處分確定時，即產生禁止再
    訴之實體確定力，且與緩起訴處分具有相當重疊性，亦即得
    為緩起訴處分的範圍均包含相對不起訴處分的範圍，同時緩
    起訴處分確定後，依刑事訴訟法第260條規定，仍未發生禁
    止再訴之實質確定力，在效果上有很大之不同。因之，緩起
    訴處分自不宜與不起訴處分等同視之，於理甚明。
(四)、又我國關於不起訴處分與緩起訴處分之規定，多見於刑事訴
    訟法，於該法法例之用語，均個別明列之，如刑事訴訟法第
    255條第1項、第259條、第260條均屬之；易言之，在我國刑
    事訴訟法之體例上，並無將「不起訴處分」一詞包含「緩起
    訴處分」之情形。再依我國刑事訴訟法第253條之1規定，有
    關緩起訴處分，需具備(1)犯罪嫌疑充足，(2)斟酌刑法第57
    條所列事項，(3)為公共利益之維護，(4)以緩起訴為適當者
    （即適當性）等要件；尚與不起訴處分之要件有間；因之，
    倘認行政罰法第26條第2項規定之「不起訴處分」包含「緩
    起訴處分」之情形，是否已逾文義解釋之範圍，實有疑問。
    況關於緩起訴處分之要件、裁量之基準，與不起訴處分相較
    ，均多有不同，至多應僅得視緩起訴處分為暫緩起訴之處分
    ，而非不起訴處分。另行政罰法第26條第2項規定既未明文
    包含「緩起訴處分」之類型，而對於人民不利益之規定本不
    得任意加以擴張其適用，自不宜逕認行政罰法第26條第2項
    之規定於經緩起訴處分之情形亦有適用，始為允當，並符其
    立法理由（臺灣高等法院臺中分院97年度交抗字第99號抗告
    意旨參照）。
(五)、綜上，受處分人已因上開緩起訴處分而剝奪其財產權，且上
    揭金錢給付義務亦具有強制性、懲罰性，雖不若易科罰金係
    以支付金錢作為自由刑之替代，惟經由緩起訴處分條件之履
    行，使其免於遭檢察官發動起訴程序，實質上仍具有替代刑
    罰之效果，廣義而言，應屬前揭所稱之「實質刑事法律處罰
    」，而有行政罰法第26條第1項「一事不二罰」規定之適用
    （臺灣高等法院臺中分院95年度交抗字第477號裁定同此結
    論，可資參照）。至受處分人酒後駕車之行為同時觸犯刑法
    及違反行政法上義務，並經檢察官緩起訴處分確定，揆諸前
    揭說明，裁處罰鍰部分自無從再適用行政罰之必要。另就原
    處分機關上開記違規點數5點及施以道安講習之行政裁罰部
    分，則係預防將來再犯危險之管制罰，而有別於前揭針對已
    發生違規事實科處罰鍰之行政秩序罰，屬行政罰法第26條第
    1項但書所稱之「其他種類行政罰」。本件受處分人確有飲
    酒駕車，經測試檢定酒精濃度超過標準之情，有上揭裁決書
    在卷可佐，其違規事實堪以認定。是就此違反行政秩序規定
    之部分，依前揭規定，原處分機關自不得就該同一違規事實
    再處以「罰鍰」，然仍應科處罰鍰以外之行政罰（即記違規
    點數5點、施以道安講習等）併予裁處之。
四、綜上所述，原處分機關上開裁處「罰鍰」之行政裁罰，尚有
    未洽，自應由本院將原處分撤銷，另為不罰之諭知，以資適
    法。末按，道路交通管理處罰條例第35條第1項之裁罰基準
    為1萬5千元以上6萬元以下罰鍰，而本件受處分人業已向財
    團法人犯罪被害人保護協會臺中分會支付5萬元，金額已逾
    道路交通管理處罰條例第92條第3項所定最低裁罰基準，並
    無同條例第35條第8項之適用，亦併此敘明（臺灣高等法院
    臺中分院96年度交抗字第253號裁定意旨可資參照）。另原
    處分關於記違規點數5點及道路交通安全講習部分之裁處內
    容，雖未據受處分人聲明異議，然按聲明異議屬一種司法救
    濟途徑，由法院審查受處分人所涉之違規事實是否成立，及
    原處分所適用之法條是否正確、裁罰是否適當，因法院負有
    司法審查之作用，對原處分失當時，應自為處分，就罰鍰、
    吊照及安全講習等處罰效果，宜為一併重新諭知（臺灣高等
    法院暨所屬法院98年法律座談會刑事類提案第23號決議可佐
    ），此部分係原處分機關基於前開單一交通違規行為所為處
    分之一部，且受處分人對其中罰鍰部分已表明不服之旨如前
    ，自應認其已對該案之處分全部聲明不服，本院自應併予審
    究，且本件酒後駕車為一個違規行為，罰鍰、記點處分及施
    以道路交通安全講習部分無從區分，從而，應認受處分人提
    起本件異議為有理由，本院自應將原處分撤銷，另為裁罰如
    主文第2項所示，以期適法。
五、據上論斷，應依道路交通管理處罰條例第87條第2項，道路
    交通事件處理辦法第19條前段，裁定如主文。
中    華    民    國    100    年    3    月    8     日
                      交通法庭  法  官  蔡美華
上正本證明與原本無異。
如不服本裁定，應於送達後5日內，向本院提出抗告狀。
                                書記官  謝惠雯
中    華    民    國    100    年    3    月    8     日